臺灣高等法院臺南分院刑事判決　　　九十一年度上易字第二五三號　Ａ
　　　上　訴　人
　　　即　被　告　甲　○　○
　　　右二人共同
　　　選任辯護人　李　文　禎　律師
右上訴人因背信案件，不服中華民國九十年十二月十二日台灣台南地方法院九十年度
易字第一一八○號第一審判決（起訴案號：臺灣台南地方法院檢察署八十九年度偵字
第一○五七一號），提起上訴，本院判決如左：
      主      文
原判決撤銷。
甲○○、乙○○均無罪。
      理      由
一、公訴意旨略以：甲○○係高雄縣路竹鄉○○路六一八號「惠勝實業」股份有限公
    司（下稱惠勝公司）董事長，為惠勝公司處理事務，明知坐落台南市○○○段一
    五五八—三五號土地上門牌台南市○○○街八八號四層樓房（下稱系爭房地），
    為其子乙○○所有，竟與乙○○共同基於為自己不法所有犯意聯絡，於民國（下
    同）七十九年九月十日，由王寶鳳（已於八十四年一月廿三日死亡）出面，以惠
    勝公司名義，與金錮實業有限公司（下簡金錮公司）負責人戊○○，簽訂工程契
    約書，委由金錮公司，承作系爭房地室內設計裝潢及室外工程，工程款為新台幣
    （下同）二百三十萬元，並由惠勝公司現場監工，於七十九年九月十八日、七十
    九年九月廿五日、七十九年十月五日、七十九年十月廿日、七十九年十一月十日
    ，分期給付戊○○工程款，甲○○、乙○○以上開方式，而為違背其任務行為，
    致生損害於惠勝公司財產。因認被告甲○○、乙○○，均涉犯刑法第三百四十二
    條第一項背信罪嫌云云。
二、按犯罪事實應依證據認定之，無證據不得推定其犯罪事實；又不能證明被告犯罪
    者，應諭知無罪判決，刑事訴訟法第一百五十四條、第三百零一條第一項分別定
    有明文。再按事實認定，應憑證據，如未能發現相當證據，或證據不足以證明，
    自不能以推測或擬制方法，為裁判基礎（最高法院四十年台上字第八六號判例參
    照）。另按認定犯罪事實，所憑證據，雖不以直接證據為限，間接證據亦包括在
    內，然無論直接或間接證據，其為訴訟上證明，須於通常一般人均不致於有所懷
    疑，而得確信其為真實程度者，始得據為有罪認定，倘其證明尚未達到此一程度
    ，而有合理性懷疑存在時，即無從為有罪認定（最高法院七十六年台上字四九八
    六號判例參照）。
三、訊據上訴人即被告甲○○、乙○○雖供承右揭系爭房地係被告乙○○所有，而委
    由金錮公司承作室內設計裝潢及室外工程之事實，惟皆堅決否認有右揭背信犯行
    ，均辯稱：系爭房地室內設計裝潢及室外工程，均係由已去世王寶鳳所處理，渠
    等二人均未參與此事，且工程款非惠勝公司所支出，是渠等對惠勝公司並無背信
    犯行，且本件追訴權時效期間已經過，故不得再追訴等語。經查：
  (一)【本件尚未罹於追訴權時效】
  (1)按刑法第三百四十二條背信罪，法定刑度係五年以下有期徒刑、拘役或科或併科
    一千元以下罰金；又按三年以上十年未滿有期徒刑之罪之追訴權，因十年內不行
    使而消滅；又該期間計算，自犯罪成立日起算，但犯罪行為有連續或繼續狀態者
    ，自行為終了日起算，刑法第三百四十二條第一項、第八十條第一項第二款、第
    二項分別定有明文。
  (2)本件系爭房地室內設計裝潢及室外工程，係於七十九年九月十日簽訂契約書，有
    工程契約書乙份在卷可稽（詳偵查卷七頁背面）。又該工程契約其工程款給付日
    期，約定分別於七十九年九月十八日付五十萬元、七十九年九月廿五日付三十萬
    元、七十九年十月五日付五十萬元、七十九年十月廿日付五十萬元、七十九年十
    一月十日付廿五萬元分期給付工程款，餘款廿五萬元，於驗收完成後十日內付清
    ，有工程款付款明細估價單在卷可憑（詳偵查卷八頁背面），並經金錮公司負責
    人戊○○於偵查中供證屬實（詳偵查卷一二七至一二八頁）。故本件依公訴人所
    訴，被告二人犯罪行為日，應於七十九年十一月十日始告完成。
  (3)以此論之，被告二人本件追訴權時效，即使不計算餘款廿五萬元部分，係在工程
    驗收後十日內付清，而自七十九年十一月十日起算追訴權時效，亦應於八十九年
    十一月九日，始屆滿追訴權時效。惟本件告發人王鍚珍，係於八十九年九月十三
    日，即向台灣台南地方法院檢察署檢察官提出告發，有告訴狀上所蓋收文章日期
    戳在卷可憑（詳偵查卷一頁）。又台灣台南地方法院檢察署檢察官，於收受告發
    人丁○○告發狀後，即於八十九年九月十八日，定期傳喚被告甲○○、乙○○二
    人，應於八十九年九月廿六日到該署接查調查，有該日訊問筆錄在卷可參（詳偵
    查卷卅八、四四頁）。顯然檢察官於八十九年十一月九日追訴權時效屆滿前，已
    開始實施偵查。
  (4)又按所謂實施偵查者，乃指檢察署收受警局移送書或告訴、告發之日起為檢察官
    發動偵查權之時。如檢察官自動檢舉或簽分案件偵辦時，即以簽分日為開始實施
    偵查之日（司法院 (82)廳刑一字第20127號函參照，詳司法院公報第卅六卷一期
    一一一頁）。是本件檢察署於八十九年九月十三日收受告發人丁○○告訴狀時，
    應即屬檢察官開始偵查，進行追訴權之行使。準此以解，本件應無追訴權因時效
    經過而消滅之問題，合先說明。
  (二)【本件背信案件問題爭點】
    本件公訴人認被告二人涉犯刑法第三百四十二條第一項背信犯行，無非以系爭房
    屋裝潢契約，係以惠勝公司名義訂立，被告甲○○係惠勝公司負責人，被告乙○○乃系爭房屋所有人，且與被告甲○○係父子關係；又系爭房屋工程款高達二百
    三十萬元，倘非被告甲○○授權或首肯，豈有可能取得惠勝公司印章及甲○○印
    章，蓋於本件工程契約書上？足見被告甲○○、乙○○二人，對系爭房屋係以惠
    勝公司款項施工裝潢，必定知情；且有工程契約書在卷可憑，並經金錮公司負責
    人戊○○到庭供證明確，為其所憑論據。然依公訴人上揭公訴意旨所論，本件被
    告二人是否對惠勝公司有背信行為？(1)首應判斷者，應為本件系爭房屋施工裝潢
    工程款，究竟惠勝公司有無支付，須先予究明。蓋唯有惠勝公司已支付本件工程
    款二百三十萬元，始可認定本件系爭房屋施工裝潢，足以生損害於惠勝公司。(2)
    其次應予釐清者，乃本件系爭房屋施工裝潢究為何人出面，與金錮公司負責人戊○○簽約工程契約書？倘非被告二人出面簽約，能否以被告甲○○係惠勝公司負
    責人，被告乙○○係系爭房屋所有人，進而推論被告二人，必定對系爭房屋施工
    契約知情，而有背信行為，顯有疑義。
  (1)【本件迄今仍無證據，足以證明惠勝公司已支付系爭房屋裝潢工程款】
  查本件告訴代理人於九十年十月十二日所提出補充告訴理由狀固稱，事實上本件
    應係由惠勝公司以即期支票交付戊○○兌領。蓋惠勝公司通常支付工程款多以支
    票支付，尤其本件每期所領工程款高達三十、五十萬元，鮮少有以現金給付云云
    （詳原審卷二○三頁）。惟查本件依金錮公司負責人戊○○於偵查中供稱：惠勝
    公司在系爭房屋現場派有監工，我會將請款單交該些人，他們會拿現金給我等語
    （詳偵查卷一二八頁）。衡諸一般公司商場習慣，支付款項為便於查考，誠如告
    訴代理人所言，通常係以支票作為支付工具，鮮少有以現金給付，尤其如本件工
    程款少者廿五萬元，多者達五十萬元，如以現金支付，更是一般公司所無。然本
    件迄今查無惠勝公司有以支票，支付系爭房屋裝潢工程款之憑證。是以本件系爭
    房屋工程款，應非惠勝公司所支付，應可斷言。
  抑有進者，本件在卷內所有卷證資料並無惠勝公司有支付本件工程款證明。公訴
    人亦未於偵辦期間，依法查扣惠勝公司會計帳冊，以證明惠勝公司確有本件二百
    三十萬元系爭房屋工程款支出。而告發人丁○○於提出本件告發時，亦僅憑本件
    系爭房屋工程契約書所附估價單付款明細表所載工程款付款辦法得知，系爭房屋
    共須支付二百三十萬元工程款。究該筆款項是否惠勝公司支出，告發人並未能提
    出證據證明。此所以告訴代理人在偵查中，於八十九年十月十八日，恐本件工程
    款支出相關帳冊，因商業會計法第三十八條第二項規定，保存期限十年已滿，而
    遭屆期銷燬，乃具狀請求檢察官就惠勝公司，於七十九年九月十八日至七十九年
    十一月底有關本件工程款支出傳票及帳冊，予以查扣（詳偵查卷九八頁）。然本
    件檢察官對上揭告訴代理人聲請，直至九十年五月八日偵查終結，始終未對惠勝
    公司採取搜索查扣動作，故本件迄今仍無惠勝公司，有關本件工程款二百三十萬
    元之支出憑證。以此而言，本件不論依告發人所提出證據，抑公訴人依偵查結果
    所得證據，均無法證明系爭房屋裝潢所支出二百三十萬元，係惠勝公司支出。而
    本件經原審及本院審理後，仍未查得惠勝公司有支出本件工程款二百三十萬元之
    證據資料。則公訴人以系爭房屋工程契約書，係以惠勝公司名義簽訂，即推測惠
    勝公司有是筆工程款支出，尚嫌率斷。至金錮公司負責人戊○○雖於偵查中供稱
    ：工程款係伊向惠勝公司監工請領，由監工拿現金給伊云云。此部分固為公訴人
    執為認定系爭二百三十萬元工程款，係惠勝公司支付之佐證。然如前所述，衡諸
    常情，惠勝公司就如此鉅大金額，不可能以現金方式為之，當可證明該二百三十
    萬元，非惠勝公司支付給金錮公司負責人戊○○。
  又惠勝公司於八十一年間申請上市，此為告訴代理人及告發人丁○○所不爭。而
    依八十二年一月一日修正前台灣證券交易所有價證券股票上市審查準則第三條、
    第四條規定，公司申請股票上市，須審核該公司最近二個會計年度帳冊。以惠勝
    公司八十一年申請上市，自須審查八十年度、七十九年度二個年度會計帳冊。倘
    本件系爭房屋裝潢工程款，係由惠勝公司所支出，當時正值惠勝公司股票申請上
    市，惠勝公司為求上市審查得以通過，公司會計帳冊必不可能出現以公司款項支
    付私人裝潢費用情事，以免股票上市申請無法通過，致得不償失。以此觀之，益
    證惠勝公司未以公司款項支付本件系爭房屋裝潢工程款。
  (二)【系爭房屋工程契約係金錮公司負責人戊○○與王寶鳳所簽訂】
  固然本件系爭房屋二百三十萬元工程款，迄今無法證明係惠勝公司支付。然系爭
    房屋所有人即被告乙○○及其父甲○○，亦均供稱未支付該筆裝潢工程款。則系
    爭房屋裝潢費二百三十萬元究係何人所支付？殊堪探求。否則被告甲○○、乙○○終究仍涉有本件背信行為之嫌。查本件系爭房屋施工裝潢，金錮公司負責人戊○○於偵查中及本院審理時均供稱：系爭房屋裝潢工程契約，係由被告乙○○之
    姑媽王寶鳳出面與其接洽訂約，該工程係在王寶鳳家中洽談，設計圖是交給王寶
    鳳過目，契約書也是拿給王寶鳳看等語（詳偵查卷一二七頁背面、本院卷九七至
    九八頁）。準此以言，系爭房屋工程契約顯係被告乙○○之姑媽王寶鳳出面訂定
    。然七十九年九月十日，訂立本件工程契約時，何以王寶鳳以惠勝公司名義為之
    ，或許基於為惠勝公司節稅所為，此在一般家族企業，尤屬如此。以惠勝公司於
    八十一年申請上市前，係一典型家族企業，此觀諸卷附惠勝公司七十八年、七十
    九年董監事名冊，斯時董事長為甲○○、副董事長為丁○○，董事為丙○○、王
    寶妹、王寶鳳、乙○○、王賢焜，監察人為王薛貴美、王錫銘，即得以證明（詳
    本院卷六三至六四頁）。則被告乙○○之姑媽王寶鳳出面接洽為乙○○結婚居住
    房屋裝潢，以惠勝公司名義簽訂契約，應符合一般家族企業經營模式，即常將私
    人消費以公司名義為之，以取得支出憑證，作為公司成本支出項目，藉以節稅，
    時有所見。是本件系爭房屋工程契約，係被告乙○○之姑媽王寶鳳，以惠勝公司
    名義簽約，非無可能。
  另依被告乙○○於本院供稱，系爭房屋工程款係其姑媽王寶鳳為其裝潢支出（詳
    本院卷五九頁）。則何以被告乙○○之姑媽王寶鳳願意為乙○○支付該筆裝潢費
    ？又王寶鳳當時有無能力支付該筆工程款能力？亦值加以深究。以作為被告二人
    並無以惠勝公司款項，支付系爭房屋工程款背信行為之證明。查被告乙○○自九
    歲起，即因其母離家出走，而由其姑媽王寶鳳照顧，此為被告甲○○、乙○○供
    明在卷（詳本院卷一一二至一一三頁），更經證人即告發人丁○○胞妹王寶燕於
    本院供明在卷（詳本院卷一一○頁），並為告發人丁○○於本院審理時所供承（
    詳本院卷一一一頁）。被告乙○○既係自幼即為其姑媽王寶鳳照顧，則姑代母職
    ，其情份自同母子，兼以告發人王錫於本院供稱，王寶鳳始終未結婚（詳本院卷
    一一一頁）。依此王寶鳳對被告乙○○關愛，自堪比擬為母子。為人父母者，於
    子女結婚時，為子女張羅結婚事宜及結婚新房，為親情使然，情理上，應無庸置
    疑。至於王寶鳳是否有能力為被告乙○○支付系爭房屋高達二百三十萬元工程款
    ？查依被告二人於本院所提出，王寶鳳於八十四年一月廿三日去世後，所繳納遺
    產稅，總計高達一億五千八百九十一萬二千零九十七元，有遺產稅繳清證明書六
    紙在卷可憑（詳本院卷一七五至一八○頁）。依前所述，惠勝公司董監事名冊，
    王寶鳳於七十八、七十九年，原即係惠勝公司董事，則以王寶鳳單身未婚，於八
    十四年一月廿三日去世時，又已在惠勝公司上市之後，王寶鳳去世所留遺產，自
    有可能須課徵高達一億五千餘萬元。準此觀之，本件系爭房屋於七十九年九月十
    日訂約裝潢時，依王寶鳳去世後所課徵遺產稅，高達一億五千餘萬元來看，顯然
    以其財力，支付被告乙○○系爭房屋區區二百三十萬元裝潢工程款，應屬綽綽有
    餘。
  再徵諸證人即告發人丁○○胞妹王寶燕，經本院隔離訊問供稱：本件系爭房屋裝
    潢，我姐姐王寶鳳在生前曾告訴我，係其幫乙○○裝潢，王寶鳳告訴我，裝潢的
    錢是她自己出的，因為王寶鳳她自己有錢；甲○○所有小孩王寶鳳均當成自己孩
    子在照顧，本件系爭房屋裝潢費用，王寶鳳詳細數目沒說，僅告訴我有上百萬元
    以上，我姐姐王寶鳳也很照顧她的幾個哥哥，包含告發人丁○○、丙○○，如果
    我姐姐王寶鳳還在的話，知道丁○○告甲○○，她會心痛死了等語（詳本院卷一
    一○至一一一頁）。本件證人王寶燕上揭供述，雖係傳聞證據，原則上固不得作
    為證據，然證人王寶鳳已於八十四年一月廿三日死亡，已如前述，在日本、美國
    於傳聞證據例外法則上，均允許該項傳聞證據，有證據能力（參閱庭山英雄‧岡
    部泰昌合編，日本刑事訴訟法，平成十三年，二○一頁；黃朝義著，傳聞法則，
    收錄於氏著刑事證據法研究，二○○○年四月，一七八、一八三頁）。是以本件
    由證人王寶燕供述，益徵系爭房屋裝潢工程款係由被告乙○○之姑媽王寶鳳所支
    付。雖告訴代理人於本院審理時，對此具狀質稱：即使系爭房屋工程款係由王寶
    鳳支出，倘若王寶鳳仍在世，由其到場作證亦必須指出，其支出系爭房屋工程款
    二百三十萬元來源。故證人王寶燕上述供詞，並不能為有利被告二人認定云云（
    詳本院卷一五七頁）。本院為此特別向財政部台灣省中區國稅局苗栗縣分局函詢
    結果，據函復稱：納稅人王寶鳳自七十八年至八十一年止所有存款資料，因該等
    年度綜合所得稅案件，已逾核課期間，並已逾保存年限，致無法提供等語，有該
    局九十一年六月廿六日中區國稅苗縣徵字第○九一○○○八五○九號函乙份在卷
    可憑（詳本院一○三頁）。則王寶鳳是否於七十九年間有就系爭房屋支出工程款
    二百三十萬元，顯已無法進一步為積極之證明。雖屬如此，然本件就現有卷證資
    料，王寶鳳在主、客觀上，既有為被告乙○○支付系爭房屋裝潢款項意願與能力
    ，於未有證據否定上述王寶鳳意願與能力前，基於「有疑應為有利被告認定」之
    證據法則，告訴代理人上述質疑，仍不影響本院作上揭有利被告二人之認定。
  (三)綜上所述，既無積極證據足以證明惠勝公司曾為被告乙○○系爭房屋支付二百三
    十萬元裝潢工程款。反之，被告乙○○之姑媽王寶鳳，不但在主觀上有為被告乙○○支付系爭房屋裝潢工程款事由，客觀上王寶鳳亦有能力支付系爭房屋二百三
    十萬元工程款，自不得徒以系爭房屋工程契約，係以惠勝公司名義簽訂，即臆測
    被告甲○○、乙○○共同使用惠勝公司款項支付系爭房屋裝潢工程款；此外復查
    無其他積極證據足以證明被告二人，有公訴人所指背信犯行。應認被告二人被訴
    罪嫌，尚屬不能證明，自應均為諭知無罪，以昭公允。
四、原審疏未詳察，僅依憑證人戊○○於偵查中證述，系爭房屋工程款係其向惠勝公
    司監工請領現金，即認定被告二人涉有使用惠勝公司款項，以支付系爭房屋工程
    款之背信行為，復未深入細心勾稽種種有利被告之證據，即遽對被告二人論罪科
    刑，自有失當。被告二人上訴意旨，否認犯罪，並指摘原判決不當，為有理由。
    自應由本院將原判決撤銷改判，另為被告甲○○、乙○○均無罪之諭知。
據上論斷，應依刑事訴訟法第三百六十九條第一項前段、第三百六十四條、第三百零
一條第一項前段，判決如主文。
本案經檢察官李傳來到庭執行職務。
中    華    民    國      九十一      年      八      月      二十二    日
                                  臺灣高等法院臺南分院刑事第一庭
                                      審判長法官  茆    臺    雲
                                            法官  蔡    長    林
                                            法官  董    武    全
右正本證明與原本無異。
不得上訴。
                                      法院書記官  黃    全    忠
中    華    民    國      九十一      年      八      月      二十八    日
